【裁判字號】    95,台上,1129
【裁判日期】    950530
【裁判案由】    給付租金
【裁判全文】
最高法院民事判決            九十五年度台上字第一一二九號
    上   訴   人  福光企業股份有限公司
                            正.
    法 定代理 人  丙 ○ ○.
                  丁 ○ ○.
    兼訴訟代理人  戊 ○ ○.
    訴 訟代理 人  查 名 邦律師
                  江 大 寧律師
    被 上  訴 人  甲○○○
                            號.
                  乙 ○ ○
                            號.
    共        同
    訴 訟代理 人  王 仁 聰律師
上列當事人間給付租金事件，上訴人對於中華民國九十四年二月
一日台灣高等法院台南分院第二審判決（九十三年度上字第二０
八號），提起上訴，本院判決如下：
    主  文
原判決關於駁回上訴人對乙○○之上訴及該訴訟費用部分廢棄，
發回台灣高等法院台南分院。
其他上訴駁回。
第三審訴訟費用關於駁回其他上訴部分，由上訴人負擔。
    理  由
本件被上訴人主張：上訴人於民國八十二年二月二十五日，將坐
落台南縣仁德鄉○○段第一二六六、一二六七及一二九五地號土
地上，由其原始興建未辦保存登記之廠房（下稱系爭廠房），讓
渡與被上訴人乙○○；乙○○復將系爭廠房出租與上訴人，約定
租期自八十二年二月二十七日起至九十二年二月二十六日止，每
月租金新台幣（下同）二十四萬元，每月月底以現金支付。詎上
訴人自九十一年八月起未付租金，嗣被上訴人乙○○將九十一年
八月起至九十二年二月止七個月之租金債權讓與被上訴人甲○○
○，其中九十一年八月份之租金二十四萬元，業經台灣台南地方
法院（下稱台南地院）九十二年度簡上字第八０號判決被上訴人
甲○○○勝訴確定，上訴人並已依該判決給付。其餘六個月租金
，上訴人仍拒不給付，被上訴人甲○○○爰依租金債權讓與之法
律關係，求為命上訴人給付一百四十四萬元及其法定遲延利息。
又本件租約已於九十二年二月二十六日到期，至九十三年二月二
十六日止，共計十二個月，上訴人仍繼續使用該廠房，即受有相
當每月二十四萬元租金之不當得利，被上訴人乙○○爰本於所有
權及租賃契約請求返還系爭廠房，並依不當得利規定求為命上訴
人給付二百八十八萬元及其法定遲延利息之判決。（第一審除返
還系爭廠房為乙○○敗訴判決外，其餘為被上訴人勝訴之判決，
上訴人就其敗訴部分提起第二審上訴，被上訴人乙○○就上開敗
訴部分，未聲明上訴，已告確定）。
上訴人則以：被上訴人乙○○於八十一年十月一日貸與上訴人二
千萬元，上訴人為清償借款，雙方於八十二年二月二十五日約定
每月清償二十四萬元分期償還，因系爭廠房未辦保存登記，無法
設定抵押權，乃以讓渡建物之形式，使被上訴人乙○○取得受讓
廠房之權利作為擔保，其真意在於分期清償債務，並非轉讓廠房
及租賃，既係分期清償借款，即應依重整程序受償。縱認轉讓廠
房及租賃屬實，其所生之租金、損害金，亦係於上訴人公司重整
裁定前所約定，依公司法第二百九十六條之規定，均屬重整債權
，應依重整程序求償，被上訴人提起本訴，依法無據。又兩造在
簽訂讓渡書後並未為所有權之移轉，上訴人仍繼續占有使用系爭
廠房，該廠房之所有權及其事實上處分權屬上訴人所有，兩造間
之租約不能成立。縱認兩造成立租賃關係，但八十二年訂約時，
係基於當時土地價格、經濟條件、上訴人公司即將重整等特殊條
件下所簽訂，不能將當時之租金數額隨意套用於今日，況建物會
折舊，參照土地法第九十七條第一項規定，應依系爭建物之現值
三百八十九萬元為計算租金及不當得利之基準，且以年率百分之
一為當。且系爭廠房之基地屬上訴人所有，就基地之使用權限，
兩造間並未成立租賃或其他契約，被上訴人即屬無權占用，被上
訴人受有相當於土地租金之利益，其每年相當租金之利益為十九
萬五千二百五十元，自房屋讓渡書簽訂之日即八十二年二月二十
五日起，至九十三年二月二十四日止，期間十一年，計二百十四
萬七千七百五十元，依不當得利規定上訴人自得據以主張抵銷等
語，資為抗辯。
原審以：被上訴人主張之事實，業據其提出質押借貸合約書、廠
房讓渡書、租賃合約書、廠房用地使用同意書、照片、讓渡書、
台南地院八十二年度整字第二號裁定、九十二年度簡上字第八０
號民事判決附卷可證，上訴人並已依上開判決給付甲○○○等情
，亦為兩造所不爭執。上訴人雖以前揭情詞置辯，惟按未辦保存
登記之建物非不得為買賣之標的，且占有之移轉不以實際交付為
要件，即「占有改定」亦有效力；上訴人於出售系爭廠房後，仍
占有使用系爭廠房，而與被上訴人乙○○訂立租賃契約，使乙○
○取得間接占有，依民法第九百四十六條第二項準用第七百六十
一條第二項之規定，並非無效。又法院於前訴訟判決理由中，就
訴訟標的以外當事人主張之重要爭點，本於當事人辯論之結果，
已為判斷時，其對此重要爭點所為之判斷，除有顯然違背法令之
情形，或當事人已提出新訴訟資料，足以推翻原判斷之情形外，
應解為在同一當事人就該重要爭點所提起之訴訟中，法院及當事
人就該已經法院判斷之重要爭點法律關係，皆不得任作相反之判
斷或主張，始符民事訴訟上之誠信原則。查本件被上訴人甲○○
○因自乙○○受讓系爭廠房租約之租金債權，上訴人未給付九十
一年八月份之租金，被上訴人甲○○○起訴請求上訴人給付二十
四萬元租金，業經台南地院九十二年度簡上字第八０號判決被上
訴人甲○○○勝訴確定；關於系爭廠房是否為上訴人全部或主要
部分之營業或財產，其讓與行為應否依公司法第一百八十五條第
一項第二款得公司股東會之特別決議，及上訴人承租系爭廠房係
為供其放置機器設備以生產其所營事業主要產品，於八十三年三
月二十六日上訴人經法院重整裁定後繼續發生之租金債務，是否
為公司法第三百十二條第一項第一款規定上訴人維持公司繼續營
運所發生之債務，而屬重整債務等重要爭點，兩造於前開訴訟中
就上述爭點已有辯論，此為兩造所不爭執。本件被上訴人均係以
同一之租賃契約為其基礎法律關係而為請求，上訴人就上開爭點
並未提出新訴訟資料，或舉證前訴訟判決就此爭點所為之判斷有
顯然違背法令之情形，依上開說明，法院及上訴人均不得作相反
之判斷及主張。則系爭廠房之讓與行為並不生須經公司股東會特
別決議之問題。又「維持公司業務繼續營運」與「讓與全部或主
要部分之營業或財產」之含意及立法意旨均非相同，上訴人主張
系爭廠房既屬維持公司營運所需，即係公司主要部分之營業或財
產云云，亦屬誤會。再者上訴人雖與乙○○簽立之「質押借貸合
約書」，雙方約定由乙○○貸與上訴人二千萬元，由上訴人提供
系爭廠房作質押，並約明上訴人違約或無力償還借款時，上訴人
願無條件放棄系爭廠房之所有權予乙○○作為償債，並任由乙○
○全權處理，惟嗣上訴人又與乙○○簽立「廠房讓渡書」，將系
爭廠房作價二千萬元出售與乙○○，乙○○復將之出租予上訴人
使用，足見系爭廠房已由上訴人轉讓與乙○○，用以抵償二千萬
元借款債務，其所負之借款債務已經消滅。又租金係使用廠房之
對價，租金債權於約定每期租金應繳交期限屆至時，出租人方得
向承租人請求，故訂立租約之時點雖在重整裁定前，但因重整裁
定後上訴人仍繼續租約使用系爭廠房，且使用系爭廠房乃為其營
運所必要，是重整裁定後上訴人所負之租金債務，自屬重整債務
，得不依重整程序而隨時受清償，不受公司法第二百九十四條之
限制。上訴人辯謂讓與無效，租約不成立，應依重整程序求償云
云，並無可採。次查兩造所定租賃合約，於九十二年二月二十六
日屆滿，上訴人現仍繼續使用系爭廠房，為上訴人所不爭執，則
其無法律上原因而獲有相當於租金之利益，自應返還於被上訴人
乙○○。又其受益屬維持公司繼續營運所必要，此項返還義務為
重整債務自明，是自租期屆滿之翌日起，至被上訴人主張之九十
三年二月二十六日止，上訴人使用系爭廠房共十二個月，參酌上
訴人主張其使用系爭廠房製造主要產品，原定租金每月為二十四
萬元，系爭廠房縱有折舊，惟上訴人之使用功能並未降低，亦即
其獲益並未減少，從而以該數額計算其所得利益尚屬適當，則被
上訴人乙○○請求上訴人給付此期間之不當得利共二百八十八萬
元，自屬有據。按不當得利係因無法律上原因取得利益與公司重
整裁定後之不履行所生之損害賠償及違約金，意義與性質均迥異
，上訴人所辯租期屆滿後之債務，為重整債權，且不當得利基本
上具有損害賠償性質，依公司法第二百九十六條第二項規定準用
破產法第一百零三條第三款規定，顯然不得依重整程序受償云云
，亦無足取。末查系爭廠房所占用上開三筆基地，該三筆土地之
所有權人為訴外人張允正，並非上訴人，且依上訴人與被上訴人
乙○○於八十二年二月二十五日簽訂之廠房用地使用同意書第三
條第一項後段約定，上訴人已同意將該標的物坐落之土地使用權
無條件提供乙○○使用；訴外人張允正並於該契約書蓋章表明同
意，而「無條件使用」即不用給付租金之意，是上訴人關於抵銷
之抗辯，亦無足採。並說明上訴人所為系爭廠房讓渡之真意在於
分期清償債務之擔保，轉讓廠房及租賃非其真意之抗辯，係於第
二審所提出新攻擊或防禦方法，上訴人復未釋明有民事訴訟法第
四百四十七條第一項後段所規定各款之情形，不得採酌。綜上所
述，被上訴人甲○○○請求上訴人給付六個月之租金，共計一百
四十四萬元，及被上訴人乙○○請求上訴人給付繼續使用系爭廠
房之不當得利共計二百八十八萬元暨各法定遲延利息，均應予准
許等詞，為其判斷之基礎。
關於廢棄部分（被上訴人乙○○請求給付二百八十八萬元本息部
分）：
惟按不當得利，係因無法律上之原因而受利益，致他人受有損害
為其要件，故其得請求返還之範圍，應以對方所受之利益為度，
非以請求人所受損害若干為準。上訴人於原審辯稱：系爭廠房現
值三百八十九萬元，價值大不如前，且八十二年訂約時，係基於
當時土地價格、經濟條件、上訴人公司即將重整等特殊條件下所
簽訂，與今日情況大不相同，不能將當時之租金數額隨意套用於
今日，況建物會折舊，第一審判決既未調查系爭建物之現值，復
未斟酌系爭建物之折舊情況及當地房價，逕行引用十年前之租金
為據，顯有不當等語（見原審卷第七七至七九頁），自屬重要攻
擊防禦方法，原審未就上訴人現在因系爭廠房所受利益若干調查
審認，復未就前開攻防方法說明其取捨意見，遽以上開理由為上
訴人不利之認定，自有判決不備理由之違法。上訴論旨，指摘原
判決此部分不當，求予廢棄，非無理由。
關於駁回其他上訴部分：
被上訴人甲○○○請求上訴人給付計一百四十四萬元本息部分，
原審維持第一審所為上訴人此部分敗訴判決，經核於法並無違背
。上訴意旨，徒就原審取捨證據、認定事實之職權行使，指摘原
判決此部分為不當，求予廢棄，為無理由。
據上論結，本件上訴一部為有理由，一部為無理由。依民事訴訟
法第四百七十七條第一項、第四百七十八條第二項、第四百八十
一條、第四百四十九條第一項、第七十八條，判決如主文。
中    華    民    國  九十五  年    五    月   三十   日
                      最高法院民事第七庭
                          審判長法官  劉  延  村
                                法官  劉  福  來
                                法官  吳  謀  焰
                                法官  李  寶  堂
                                法官  許  澍  林
      本件正本證明與原本無異
                                      書  記  官
中    華    民    國  九十五  年    六    月   十六   日
                                                      Ｅ


司法院資訊處製作；財團法人民間司法改革基金會備份。
